【裁判字號】    97,易,488
【裁判日期】    970806
【裁判案由】    侵占
【裁判全文】
臺灣臺南地方法院刑事判決               97年度易字第488號
公  訴  人  臺灣臺南地方法院檢察署檢察官
被      告  丙○○
上列被告因侵占案件，經檢察官提起公訴（96年度偵緝字第1968
號），本院判決如下：
    主  文
丙○○無罪。
    理  由
一、公訴意旨略以：被告丙○○意圖為自己不法之所有，於民國
    （下同）91年9月11日，在甲○○經營位於高雄縣岡山鎮○
    ○路365號1樓之「欣昌機車租賃行」（下稱欣昌機車行），
    向甲○○承租車牌號碼ND6-295號重型機車而持有該車後，
    竟屆期而拒不返還，將上開機車侵占入己。案經「欣昌機車
    租賃行」即甲○○告訴臺灣高雄地方法院檢察署（下稱雄檢
    ）呈請臺灣高等法院檢察署檢察長令轉臺灣臺南地方法院檢
    察署（下稱乙○）檢察官偵辦，因認丙○○涉犯刑法第335
    條第1項之侵占罪嫌而提供公訴云云。
二、按犯罪事實應依證據認定之，無證據不得認定犯罪事實，刑
    事訴訟法第154條第2項定有明文。又刑法上侵占罪之成立，
    行為人客觀上先持有他人之物，而於持有狀態繼續中，易「
    持有」為「所有」侵占入己，主觀上須有為自己或第三人不
    法所有之意圖。所謂不法所有，係指無所有之原因者而言。
    刑法上之侵占罪，以意圖為自己或第三人不法之所有，而擅
    自處分自己持有之他人所有物，即變更持有之意為不法所有
    之意，為其構成要件（最高法院41年度臺非字第57號判例意
    旨參照）。故所持有者苟非他人之物，或行為人本身有處分
    權限，抑或已得他人同意而為處分，則構成要件即不該當。
三、公訴意旨所稱被告丙○○涉有刑法第335條第1項之侵占罪嫌
    ，係以「(1)被告於偵訊中之供述（見雄檢92年度偵緝字第21
    06號卷第28頁、95年度偵緝字第691號卷第31頁）、(2)證人
    甲○○於警詢及偵訊中之證述（見雄檢92年度他字第2376號
    卷第5至6頁、乙○95年度偵字第5389號卷第9至10頁、96年
    度偵緝字第1968號卷第45頁）、(3)91年9月11日機車租賃約
    定承諾切結書、(4)被告91年9月11日本票影本」為據。
四、被告丙○○於偵查時中已堅詞否認有何侵占行為，辯稱：我
    不是向欣昌機車行租賃上開重機車，而是以我向光華機車行
    新購買的上開重機車向欣昌機車行擔保借款新臺幣（下同）
    25000元，利息約定每10天為5千元，我有簽立金額25000 元
    本票給機車行，但後來我還不出錢，我不知道之後為何機車
    所有人登記為欣昌機車行，我的身分證及行車執照都押在欣
    昌機車行，可能是他們去辦理過戶的等語在卷（見96年度偵
    緝字第1968號卷第26、27、31頁）。
五、經查：(1)告訴人欣昌機車行之負責人甲○○於偵查中雖以證
    人身分到庭結證稱：被告於91年9月11日，是來我經營的欣
    昌機車行，向我租賃上開重機車，當時有簽立上開機車租賃
    約定承諾切結書及上開本票，一開始有付租金，租了以後就
    找不到被告及車子，迄今尚未還車，我也不知道車輛現在何
    處，被告是先把上開重機車賣給我們，過了一陣子才來向我
    們租車的，不是以該機車向我們借款云云（見乙○95年度偵
    字第5389號卷第9至10頁、96年度偵緝字第1968號卷第45頁
    ），並且告訴人於偵查中提出之91年9月11日機車租賃約定
    承諾切結書，其中亦載明被告向欣昌機車行租用上開重機車
    ，租賃期間自91年9月11日11時30分起至91年9月20日11時30
    分止，共十日，租金每日400元，總計四千元，有該機車租
    賃約定承諾切書及被告91年9月11日本票影本各一份附卷為
    佐（見雄檢91年度發查字第6782號卷第4頁、雄檢92年度他
    字第237 6號卷第8頁）；(2)惟上開重機車之車主登記資料，
    係遲於91年10月1日始由被告名下辦理過戶予欣昌機車行，
    距離上開承諾切結書所載之租賃期間末日（即91年9月20日
    ）已落後10日之久等情，有機車行車執照影本、機車車籍查
    詢資料及機車過戶登記書影本等件附卷可憑（見雄檢92年度
    他字第23 76號卷第9頁，乙○96年度偵緝字第1968號卷第56
    、57頁，本院卷第20頁），衡諸證人甲○○係經營機車租賃
    行之業者，對於車輛維護、車籍過戶及管理等攸關權益保障
    之事項，當甚為謹慎、小心及注意，自無向他人購得機車後
    ，經過一段期間，仍未辦理過戶至欣昌機車行名下之情，更
    無該他人前來租用機車時，竟不出租其他車輛，而將始終未
    過戶、猶登記於該他人名下之上開機車出租交予該他人使用
    之理，而使該他人有將上開機車過戶交付其他之人之機會，
    是證人甲○○關於購買及出租上開機車所證云云，顯與常情
    不合，難以遽信。故本件在無其他確切證據可認被告與欣昌
    機車行間，就上開機車有證人甲○○所指之買賣情形下，尚
    難僅憑證人甲○○之上開證述及上開約定承諾切書及本票，
    即認證人甲○○所指之上開買賣云云為真正，亦即因無法採
    信欣昌機車行已取得上開機車所有權，故亦無由認定被告有
    公訴人所指之侵占行為。
六、其次，上開重機車之發照日期為91年8月19日，係被告於91
    年8月16日向位於臺南市○區○○路307巷83號1樓之光華機
    車行以5萬2千5百元所購入，有買賣契約書、上開機車行車
    執照影本及臺南市政府營利事業登記證各1紙附卷可憑（見
    高雄縣政府警察局湖內分局警卷第4、5、7頁），斷無僅隔
    數日即以2萬多元出售之理，且欣昌機車行所登記之營業項
    目，僅為「租賃業」及「機車零售業（限新品）」，並不得
    經營機車之典當或貸款，有高雄縣政府營利事業登記證1紙
    附卷可佐（見雄檢92年度他字第2376號卷第10頁），觀諸當
    前社會上，機車租賃行違規經營車輛放款之事，屢有所聞（
    參見臺灣高等法院臺南分院96年度上訴字第913號、95年度
    上訴字第637號、95年度上訴字第20號、90年度上訴字第827
    號，臺灣高等法院高雄分院96年度上訴字第133號，本院97
    年度易字第706號、96年度簡字第119號、95年度簡字第749
    號、94年度訴字第763號、94年度簡上字第69號、93年度簡
    字第581號，臺灣嘉義地方法院95年度簡上字第92號、95年
    度訴字第743號、96年度嘉簡字第1209號、95年度易字第435
    號、94年度易字第357號、94年度易字第206號，臺灣高雄地
    方法院94年度訴字第1370號），其型態略為：對外以經營機
    車租賃業務為幌，實則以放款賺取重利為內容，借貸方式為
    犯罪人要求借款之客戶書立機車買賣合約書，將其原有之機
    車出售予車行，犯罪人再假藉給付機車買賣價金之名義，而
    交付實為借款之金額予客戶，同時客戶並須留存其機車行照
    及身分證影本、本票等供擔保，並於借款同時簽立租車切結
    書、本票，供為租賃該機車假象之憑據，使客戶得繼續使用
    原有之機車，而以此種「先售後租」之機車買賣、租賃名義
    ，行借貸金錢之實等情，與被告上開所辯類同，故被告該等
    所辯，尚未無稽，難以遽指為不可採。
七、再次，證人甲○○前因「共同乘他人急迫，貸以金錢，而取
    得與原本顯不相當之重利為常業」，經臺灣高等法院高雄分
    院以96年度上訴字第133號判處有期徒刑1年，減為有期徒刑
    6月確定（其情形略見附錄），益見證人甲○○所證並非必
    然可信，被告所辯亦非必然不可採。至於被告於偵訊中之供
    述（見雄檢92年度偵緝字第2106號卷第28頁、95年度偵緝字
    第691號卷第31頁），均未供承上開機車移轉屬欣昌機車行
    所有，故被告該等供述無足為不利之證據。
八、另次，上開重機車雖於91年10月1日登記過戶至欣昌機車行
    名下，業見前述，惟此僅係監理機關對於車籍管理之行政事
    務，並非車輛所有權得喪變更之要件，在無證據可認被告與
    欣昌機車行間，就上開機車有所有權變動之合意與標的物之
    交付之物權行為存在之情形下，尚難僅憑該等過戶登記即認
    上開機車屬欣昌機車行所有，故被告縱持有上開機車，亦難
    認有侵占可言。
九、綜上所述，依證人甲○○之證述、上開約定承諾切書及本票
    等證據，本院認均無足證明被告確有公訴人所指之侵占嫌疑
    ，且依上開91年10月1日登記過戶資料亦無法認定被告有侵
    占情事，依罪疑有利於被告之原則，堪信本件被告乃係向欣
    昌機車行借款，被告自始至終乃基於所有之意思持有該車，
    並無易持有為所有之意思，尚乏不法所有意圖，此外，亦無
    其他積極證據足資證明被告確有公訴人所指之侵占犯嫌，揆
    諸上開說明，自應為被告無罪之諭知。
十、被告於審判期日經合法傳喚，無正當理由不到庭，本院認為
    應為無罪判決，爰不待其陳述，逕行為一造辯論判決，併此
    敘明。
據上論斷，應依刑事訴訟法第301條第1項、第306條，判決如主
文。
本案經檢察官王誠到庭執行職務。
中    華    民    國    97    年    8     月    6     日
                      刑事第八庭審判長法  官  彭喜有
                                      法  官  李東柏
                                      法  官  盧鳳田
以上正本證明與原本無異。
如不服本判決應於收受本判後十日內向本院提出上訴書狀，並應
敘述具體理由。如未敘述上訴理由者，應於上訴期間屆滿後二十
日內向本院補提理由書狀（均須按他造當事人之人數附繕本）「
切勿逕送上級法院」（應附繕本）。
                                      書記官  吳姁穗
中    華    民    國    97    年    8     月    6     日
本件附錄（下列判決內容經本院節錄）：
臺灣高等法院高雄分院刑事判決         96年度上訴字第133號
上  訴  人  臺灣高雄地方法院檢察署檢察官
上  訴  人
即  被  告  甲○○
（其餘當事人略）
上列上訴人因被告常業重利等案件，不服臺灣高雄地方法院94年
度訴字第1370號中華民國95年11月14日第一審判決（起訴案號：
臺灣高雄地方法院檢察署93年度偵字第3849號），提起上訴，本
院判決如下：
    主  文
原判決關於甲○○、王仰涵、何東祐部分撤銷。
甲○○共同乘他人急迫，貸以金錢，而取得與原本顯不相當之重
利為常業，處有期徒刑壹年，減為有期徒刑陸月，如易科罰金，
以銀元參佰元即新台幣玖佰元折算壹日。扣案附表3、4、5、6所
示之物，均沒收之。
（其餘主文略）
    事  實
一、甲○○係設於高雄縣岡山鎮○○路365 號1 樓「欣昌機車租
    賃行」之負責人，從事機車租賃業、機車零售業等事宜，為
    商業會計法所稱之商業負責人。竟與陳奎榕（民國○○年○ 月
    ○○日生，未據起訴）、王仰涵共同基於常業重利之犯意聯絡
    ；及共同明知不實事項而填製會計憑證之概括犯意聯絡，於
    91年12月28日前之某日，甲○○以「欣昌商行」之名義，加
    入紅陽科技股份有限公司（下稱紅陽科技公司）「紅陽e-sa
    fe代收代付金流服務」系統，成為該公司特約商店後，即在
    報紙刊登借款廣告，並自91年12月28日前某日、92年3 月20
    日起，陸續僱用與之有犯意聯絡之陳奎榕（成年人）、王仰
    涵等人，擔任接待借款客戶、引領刷卡等工作，共同於如附
    表1 、2 所示之時間，在前開「欣昌機車租賃行」內，趁如
    附表1 所示之各銀行信用卡持有人、如附表2 所示之人（非
    以信用卡刷卡借款），需款週轉急迫之時，以如附表1、2所
    示「假消費、真刷卡」（以信用卡刷卡借款）或「真實借款
    」（非以信用卡刷卡借款）之方式，其中信用卡刷卡借款部
    分，待刷卡成功後，即以此虛偽消費之不實事項，連續填製
    刷卡簽帳單（1 式2 聯）之不實原始會計憑證，供持卡人簽
    認，而分別貸予款項，各收取如附表1 、2 所示與原本顯不
    相當之利息，並均以之為常業，資為生活主要憑藉。
（其餘事實略）
    理  由
參、無罪及不另為無罪判決部分：
三、檢察官認被告甲○○等5 人涉犯前揭犯行，無非係以借款人
    、共同被告、佘欽宗、劉菲菲及陳文進之陳述或證述，資為
    論罪依據。訊據被告甲○○等5 人均堅決否認有何上開犯行
    ，被告甲○○辯稱：伊已於91年8 月間，將欣昌機車租賃行
    轉讓予張簡浚育，之後就未參與該租賃行之經營，亦未參與
    妨害自由等犯行等語。
（其餘理由、據上論結、年月日、審判機關、書記官等均略）
附表1（略）：
附表2：
┌───┬──────┬───────┬────────┬──────┐
│編號  │ 姓     名  │ 時間及地點   │  借款金額      │利息        │
├───┼──────┼───────┼────────┼──────┤
│ 1    │高育智      │91年12月底之某│15,000元        │每10天為1 期│
│      │            │日            │                │，每期利息3,│
│      │            │欣昌機車租賃行│                │000 元，月利│
│      │            │              │                │率60%       │
├───┼──────┼───────┼────────┼──────┤
│ 2    │薛明益      │92年1 月初之某│10,000元        │每10天為1 期│
│      │            │日            │                │，每期利息1,│
│      │            │欣昌機車租賃行│                │000 元，月利│
│      │            │              │                │率30%       │
├───┼──────┼───────┼────────┼──────┤
│ 3    │何正廷      │92年4 月中旬之│5,000 元        │每10天為1 期│
│      │            │某日          │                │，每期利息1,│
│      │            │欣昌機車租賃行│                │000 元，月利│
│      │            │              │                │率60%       │
├───┼──────┼───────┼────────┼──────┤
│ 4    │曾建銘      │95年5月間某日 │10,000元        │每10天為1 期│
│      │            │欣昌機車租賃行│                │，每期利息1,│
│      │            │              │                │000 元，月利│
│      │            │              │                │率30%       │
└───┴──────┴───────┴────────┴──────┘
（節錄至此）


司法院資訊處製作；財團法人民間司法改革基金會備份。
